臺灣臺北地方法院民事判決　　　　　　　94年度訴字第3356號
原　　　告　全民電通投資股份有限公司
法定代理人　甲○○
　　　　　　　　　　　　樓
訴訟代理人　黃英哲律師
被　　　告　乙○○
訴訟代理人　陳佳瑤律師
　　　　　　謝宜雯律師
　　　　　　施純貞律師
當事人間請求侵權行為損害賠償等事件，經本院於中華民國九十
四年十一月十八日言詞辯論終結，判決如下：
    主      文
原告之訴及其假執行之聲請均駁回。
訴訟費用由原告負擔。
    事實及理由
甲、程序方面：
一、按當事人法定代理人代理權消滅者，訴訟程序在有法定代理
    人之本人，承受其訴訟以前當然停止，民事訴訟法第一百七
    十條定有明文。又聲明承受訴訟，應提出書狀於受訴法院，
    由法院送達於他造，同法第一百七十六條規定甚明。
二、原告法定代理人原為張俊宏，嗣原告於訴訟進行中民國94年
    7月14日 召開第一屆清算人會議，推選甲○○為代表公司之
    清算人，原法定代理人張俊宏代理權消滅，新法定代理人甲
    ○○遂於94年8月2日提出書狀聲明承受訴訟，此有股東常會
    會議記錄、第一次清算人會議會議記錄在卷可稽（見本院卷
    第33、38至46頁），復經本院依職權調閱本院九十四年度司
    字第五四四號呈報清算人事件查對無訛。經查，新法定代理
    人甲○○之代理權取得核與公司法第三百三十四條、第八十
    五條第一項規定相符，另承受訴訟之程式並合於前揭民事訴
    訟法相關規定，故應予准許。
乙、得心證之理由：
一、原告主張：
  (一)訴外人即被告之母林慧珍（曾任原告公司監察人）受原告委
    託，代為處理原告在國外之「美元定期存款」事務，原告於
    92年4月15日、同月16日先後匯款美金（下同）3,000,000元
    、2,000,000元 ， 存 入 原告香港子公司訴外人 Reaction
    Enterprise Limited（下簡稱香港Reaction公司）設立於香
    港上海匯豐銀行帳號000-000000-000之帳戶內（下稱系爭帳
    戶），當時系爭帳戶內總計有5,000,109.82元可供外匯避險
    操作之用。嗣即由林慧珍與具有會計師資格之訴外人郭源泉
    共同代原告處理向國外之 Progress Bank Financial Group
    銀行業者進行美元定期存款之外匯理財行為，期間所有資金
    調度及動用均由林慧珍經手處理，所動用之資金包括系爭帳
    戶中資金在內，原告陸續應有共 9,000,000元之外匯定期存
    款，其中第一筆4,500,000元於 93年10月20日到期；詎原告
    於該日要求林慧珍、郭源泉將資金匯還原告銀行帳戶內，竟
    遭拒絕，其二人亦不願交代資金下落。其後，經原告調閱香
    港子公司Reaction公司全部存款資金往來明細，赫然發現在
    92年12月2日系爭帳戶中有一筆160,000元款項匯入被告所有
    之帳號000-000000-000 帳戶內，系爭帳戶並隨即於93年1月
    17日遭人結清。
  (二)實體法上請求權基礎：
  1.原告存入香港Reaction公司系爭帳戶內資金顯已遭林慧珍挪
    用侵占，被告提供其銀行帳戶收受林慧珍侵占原告金錢之犯
    罪所得財物，顯屬洗錢防制法第二條第二款、第九條之洗錢
    行為，被告與林慧珍成立共同侵權行為，被告應依民法第一
    百八十四條第一項前段、後段及第二項規定，就其故意侵害
    原告金錢利益之行為負損害賠償責任，並依同法第二百十三
    條第二項規定加給利息。
  2.此外，被告自原告香港子公司 Reaction公司取得160,000元
    金錢，為無法律上原因受有利益，致原告受有資金減少之損
    害，原告自得依民法第一百七十九條及第一百八十二條第二
    項規定，請求被告返還所受金錢利益及就其所得之利益附加
    利息一併償還。
  (三)為此本於侵權行為及不當得利之法律關係，提起本件訴訟，
    並聲明：
  1.被告應給付原告美金160,000元，及自92年12月2日起至清償
    日止，按年息5﹪計算之利息。
  2.願供擔保以代釋明，請准宣告假執行。
二、被告則抗辯：
  (一)香港 Reaction公司確曾自其帳戶匯款160,000元至被告帳戶
    中，但原告並未能證明其與香港Reaction公司間有委任契約
    關係，及被告有參與香港 Reaction公司匯入160,000元之行
    為，並自帳戶中提領此 160,000元將利益歸入於己之事實。
    另原告亦未證明林慧珍有侵占原告公司財物、被告與林慧珍
    有收受侵占犯罪所得財物之犯意聯絡、被告主觀上知悉該筆
    160,000元 金錢係無法律上原因匯入。再者，原告更未證明
    香港 Reaction公司為其子公司。實則，原告於92年4月15日
    、同月16日先後匯出共5,000,000元予香港 Reaction公司，
    另於同月25日匯出4,289,922.28元至PBFGLtd.係執行原告前
    任法定代理人張俊宏於內部工作會議所做指示，並非受林慧
    珍指示所為者。又依原告之主張，其僅匯出 928萬餘元，然
    香港 Reaction公司已匯回933萬餘元與原告，大於原告匯出
    之金額，原告已全數取回，甚至超額取回，自未受有損害。
  (二)而依原告 92年4月14日工作會議內容，係海外子公司要求外
    匯避險操作，原告始匯款予香港Reaction公司，足見原告與
    香港Reaction公司間為借貸契約關係，並非委任契約關係。
    縱使原告與香港Reaction公司存有委託從事美元外匯操作事
    務之委任契約，但原告將金錢交付香港 Reaction 公司時，
    所有權已移轉與香港 Reaction 公司，原告僅取得對於香港
    Reaction 公司之返還金錢債權。現匯款160,000元予被告之
    人為香港Reaction公司，並非原告，原告實無從本於不當得
    利請求返還該筆款項。
  (三)並聲明：原告之訴及假執行之聲請均駁回，如受不利判決願
    供擔保，請准宣告免為假執行。
三、兩造不爭執之事實（詳見本院94年11月18日言詞辯論筆錄，
    卷第99頁）：
    原告主張香港Reaction公司於92年12月2日匯款160,000元至
    被告所有之帳號000000000000帳戶內之事實，有其提出之匯
    出匯款通知書在卷足證（見本院卷第23頁），且為被告所自
    認（見本院卷第51頁），自堪信為真實。
四、原告主張其存入香港子公司即香港Reaction公司系爭帳戶內
    資金已遭林慧珍挪用侵占，被告提供其銀行帳戶收受林慧珍
    侵占原告金錢之犯罪所得財物 160,000元，顯屬洗錢防制法
    第二條第二款、第九條之洗錢行為，故意侵害原告金錢利益
    ，應負侵權行為損害賠償責任，並負不當得利返還責任等語
    。但為被告所否認，並以前開情詞置辯。是以，本件兩造爭
    執之重點在於：
  (一)原告主張被告與林慧珍侵占挪用香港Reaction公司帳戶內資
    金，違反洗錢防制法第二條第二款、第九條規定，依民法第
    一百八十四條第一項前段、第二項為故意侵害原告利益即金
    錢之行為：
  1.原告與香港Reaction公司間之關係為何？是否存有委任契約
    關係？
  2.原告有無金錢利益美金160,000元受侵害之情形？
  3.被告有無與林慧珍共同侵占挪用前述 160,000元，而對原告
    構成侵權行為？
  (二)原告主張被告取得美金 160,000元為無法律上原因，應負不
    當得利返還責任：
  1.原告有無受有160,000元之損害？被告取得160,000元之利益
    ，與原告所受損害間有無直接因果關係？
  2.被告取得 160,000元法律上原因為何？又是否無法律上原因
    而應負返還責任？原告與香港Reaction公司間委任契約關係
    是否已合法終止、委任契約關係是否已消滅？
五、現就兩造爭執之重點中，關於原告主張被告應負侵權行為損
    害賠償責任部分（見四(一)所列爭點），析述如下：
  (一)原告與香港Reaction公司間之關係為何？是否存有委任契約
    關係存在？
  1.原告主張其與香港Reaction公司為委任契約關係，原告係利
    用該公司名義於香港進行美元定期存款之理財行為乙節，雖
    據其提出 92年4月14日工作會議記錄以佐。但此為被告所否
    認，並抗辯依此份會議記錄記載，原告與香港Reaction公司
    應係存有消費借貸契約關係等語。
  2.經查，依原告公司 92年4月14日工作會議記錄記載（見本院
    卷第63頁）：「(一)美伊戰爭結束，判斷美金於三個月後揚升
    ，海外子公司要求外匯避險操作。… (三)因臺灣並非IMF之會
    員國，故應以本公司百分之百控股之境外子公司操作為宜。
    」，原告當時之董事長張俊宏並指示調度 3,000,000元經由
    安泰銀行匯至香港匯豐銀行香港Reaction公司帳戶內等內容
    ，顯見，要求以外匯避險操作之人並非原告，而為所謂之「
    海外子公司」。
  3.次查，觀諸原告於 92年4月14日即前揭工作會議召開同日所
    製作之匯款3,000,000元予香港 Reaction公司之匯出匯款申
    請書記載，原告之所以匯款予香港Reaction公司係為作「分
    公司資金調度」之用（見本院卷第61頁）。
  4.綜前所述，原告顯係依工作會議記錄(一)所載，為因應海外子
    公司外匯避險操作所需，而將資金交付與香港Reaction公司
    ，香港Reaction公司有資金需求，原告始匯款予該公司，就
    此尚難認原告與香港Reaction公司間所存之法律關係為委任
    契約關係之性質。
  5.原告就其此部分所為之主張既未再提出相關證據舉證以實其
    說，則其陳稱與香港Reaction公司間有委任契約關係一節，
    尚不足取。
  (二)原告有無金錢利益美金160,000元受侵害之情形？
  1.依民法第一百八十四條規定：「因故意或過失，不法侵害他
    人之權利者，負損害賠償責任。故意以背於善良風俗之方法
    ，加損害於他人者亦同。」、「違反保護他人之法律，致生
    損害於他人者，負賠償責任。但能證明其行為無過失者，不
    在此限。」，按損害之發生為侵權行為責任成立之要件，蓋
    侵權行為之責任以彌補損害為目的，倘無損害，縱其行為違
    法，亦不發生損害賠償問題。亦即，關於侵權行為損害賠償
    請求權，以受有實際損害為成立要件，若無損害亦即無賠償
    之可言。
  2.原告主張其與香港Reaction公司間為委任契約關係，不足採
    信，已如前述。又原告主張香港Reaction公司間為關係企業
    ，原告為母公司、香港Reaction公司為子公司一節，除為被
    告所否認外，亦未見原告提出相關證據以為證明，所述顯難
    信取。
  3.況所述所謂關係企業，其轄下之數公司仍具有獨立之法律上
    人格，其財務結構亦截然分開（最高法院七十六年度台上字
    第四三一號號判決意旨參照），此觀諸公司法第三百六十九
    條之十二規定，要求公開發行股票公司之從屬公司應造具與
    控制公司間之關係報告書，載明相互間法律行為、資金往來
    及損益情形等意旨，更可得知。經查，原告於 92年4月15日
    、同月16日先後匯款3,000,000元、2,000,000元，存入香港
    Reaction公司設立於香港上海匯豐銀行帳號000-000000-000
    之帳戶內，有匯出匯款申請書在卷可稽（見本院卷第61、62
    頁）；其次，原告香港 Reaction公司則於92年12月2日匯款
    160,000元至被告所有之帳號 000000000000帳戶內，為兩造
    所不爭執。依此僅能認定被告曾自香港Reaction公司處收受
    160,000元之事實。而縱然如原告所述，其與香港 Reaction
    公司間具有控制、從屬之母子公司關係，亦因其等間各具有
    獨立法律上人格、財務結構分開，香港Reaction公司匯予被
    告之160,000元顯難認為屬於原告所有之金錢。
  4.或以原告所陳其與香港Reaction公司間存有委託處理外匯避
    險事務之委任契約關係存在為其主張之依據，惟在原告於前
    揭3.所載日期將共計5,000,000元交付香港 Reaction公司時
    ，因金錢為不特定物，在原告交付金錢予香港Reaction公司
    時，該等金錢所有權已移轉與香港Reaction公司，原告至多
    僅得本於委任契約關係請求香港Reaction公司給付或返還。
    被告縱有如原告所稱與林慧珍共同侵占系爭 160,000元之行
    為，則實際上受有損害之人應為香港Reaction公司，尚難謂
    原告之金錢利益已受侵害。
  5.準此，原告並無金錢利益美金 160,000元受侵害之情形存在
    ，堪以認定。原告既無受有損害，則其本於民法第一百八十
    四條侵權行為規定，請求被告負損害賠償責任，自屬無據。
    兩造其餘關於被告是否有侵害原告利益之故意行為、及被告
    有無與林慧珍共同侵占挪用前述 160,000元，而對原告構成
    侵權行為等攻擊防禦方法，因原告此項請求欠缺侵權行為責
    任成立要件之一（未受有損害），即無須再予探究。
六、其次，關於兩造爭執之重點(二)，原告本於不當得利之法律關
    係，請求被告返還所受之美金160,000元利益部分：
  (一)原告有無受有160,000元之損害？被告取得160,000元之利益
    ，與原告所受損害間有無直接因果關係？
  1.依民法第一百七十九條規定：「無法律上之原因而受利益，
    致他人受損害者，應返還其利益。雖有法律上之原因，而其
    後已不存在者，亦同。」，依此規定，所謂不當得利之構成
    要件，即為(1)受有利益，(2)致他人受損害，(3)無法律上原因
    者。不當得利之制度發源於羅馬法，乃依據「無論何人均不
    得基於他人之損害而受利益」之公平原則而來。是針對特定
    當事人間發生財產的變動，從特定當事人間的立場觀察，基
    於公平原則，其無法律上原因而取得利益者，殊無保護必要
    ，自應命該取得利益者，將其利益返還於受損害之人，此即
    不當得利制度所以確立之原因。換言之，不當得利乃係以調
    整特定當事人間財產變動發生之不公平現象為目的。其次，
    在不當得利制度下，所謂因果關係，指受利益與受損害之間
    應有因果關係存在，如利益之獲得並非損害發生之原因或結
    果，則兩者互無關聯，不發生返還利益之問題。
  2.如前所述，被告固然自香港 Reaction公司處受有160,000元
    之利益，原告因之主張被告受領此項利益並無法律上原因且
    致原告受有資金減少之損害等語。惟如五(一)所述，原告與香
    港Reaction公司間並無委任契約關係存在，且原告與該公司
    間分別具有獨立之法人格，被告自香港Reaction公司處受領
    160,000元，受有損害者應為該公司，而非原告。
  3.且原告雖曾匯款金錢予香港Reaction公司，有匯出匯款申請
    書可證（見本院卷第61、62頁），然因金錢為不特定物，在
    原告交付金錢予香港Reaction公司時，該等金錢所有權已移
    轉與該公司，則香港 Reaction公司將160,000元交付被告，
    實係處分自己之物，難謂原告因此即受有資金減少之損害。
  4.次依前開五之說明，本件 160,000元係先由原告匯款與香港
    Reaction公司，再由該公司存入被告帳戶中，故在原告與香
    港Reaction公司、香港Reaction公司與被告間，存有兩個給
    付關係，既然在原告與被告之間並無給付關係存在，而未發
    生財產變動，因此，原告對被告自無不當得利請求權存在。
  5.綜上所述，原告此項不當得利請求權之主張，因缺乏1.所載
    「(2)致他人受損害」要件而不成立。其請求被告返還所受利
    益暨附加利息，自屬無據。
  (二)被告取得 160,000元法律上原因為何？又是否無法律上原因
    而應負返還責任？原告與香港Reaction公司間委任契約關係
    是否已合法終止、委任契約關係是否已消滅？
    因原告之主張未該當於不當得利構成要件，則此項兩造爭執
    之重點，因與前開論斷結果無違，無須再予審究。
七、從而，原告本於侵權行為及不當得利之法律關係，請求被告
    給付美金160,000元，及自92年12月2日起至清償日止，按年
    息 5﹪計算之利息，均無理由，應予駁回。其訴既經駁回，
    則假執行之聲請亦失所附麗，應併予駁回。
八、本件為判決之基礎已臻明確，兩造其餘之陳述及所提其他證
    據，經本院斟酌後，認為均於判決之結果無影響，亦與本案
    之爭點無涉，自無庸逐一論述，併此敘明。
丙、結論：原告之訴為無理由，並依民事訴訟法第七十八條，判
    決如主文。
中　　華　　民　　國　　94　　年　　11　　月　　30　　日
                  民事第三庭  法  官  賴錦華
正本係照原本作成
如對本判決上訴，須於判決送達後廿日內向本院提出上訴狀
中　　華　　民　　國　　94　　年　　11　　月　　30　　日
                              書記官  林桂玉
